臺灣新北地方法院民事裁定
110年度消債職聲免字第204號
聲  請  人  許愛君  
代  理  人  陳湘傳律師（法扶律師）
相  對  人  台新國際商業銀行股份有限公司

法定代理人  尚瑞強  
相  對  人  臺灣新光商業銀行股份有限公司

法定代理人  李增昌  
代  理  人  徐雅琳  
相  對  人  元大商業銀行股份有限公司


法定代理人  翁健    
代  理  人  黃勝豐  
相  對  人  中國信託商業銀行股份有限公司


法定代理人  利明献  


上列當事人聲請消費者債務清理事件，本院裁定如下：
    主  文
聲請人許愛君應予免責。
    理  由
一、按法院為終止或終結清算程序之裁定確定後，除別有規定外
    ，應以裁定免除債務人之債務；法院裁定開始清算程序後，
    債務人有薪資、執行業務所得或其他固定收入，扣除自己及
    依法應受其扶養者所必要生活費用之數額後仍有餘額，而普
    通債權人之分配總額低於債務人聲請清算前2年間，可處分
    所得扣除自己及依法應受其扶養者所必要生活費用之數額者
    ，法院應為不免責之裁定。但債務人證明經普通債權人全體
    同意者，不在此限。消費者債務清理條例（下稱消債條例）
    第132條、第133條分別定有明文。揆其立法理由係為避免債
    務人濫用清算程序以獲免責，並敦促有清償能力者，利用薪
    資、執行業務所得或其他固定收入扣除必要費用後之餘額，
    清償債務而免責，爰以債務人聲請清算前2年間，可處分所
    得扣除自己及依法應受其扶養者所必要生活費用之數額為計
    算基礎，以為裁定免責之依據，進而保障債權人可受最低清
    償。又按債務人有下列各款情形之一者，法院應為不免責之
    裁定。但債務人證明經普通債權人全體同意者，不在此限：
    ㈠於7年內曾依破產法或本條例規定受免責。㈡故意隱匿、毀
    損應屬清算財團之財產，或為其他不利於債權人之處分，致
    債權人受有損害。㈢捏造債務或承認不真實之債務。㈣聲請清
    算前2年內，因消費奢侈商品或服務、賭博或其他投機行為
    ，所負債務之總額逾聲請清算時無擔保及無優先權債務之半
    數，而生開始清算之原因。㈤於清算聲請前1年內，已有清算
    之原因，而隱瞞其事實，使他人與之為交易致生損害。㈥明
    知已有清算原因之事實，非基於本人之義務，而以特別利於
    債權人中之一人或數人為目的，提供擔保或消滅債務。㈦隱
    匿、毀棄、偽造或變造帳簿或其他會計文件之全部或一部，
    致其財產之狀況不真確。㈧故意於財產及收入狀況說明書為
    不實之記載，或有其他故意違反本條例所定義務之行為，致
    債權人受有損害，或重大延滯程序，消債條例第134條亦定
    有明文。是法院為終止或終結清算程序之裁定確定後，除有
    消債條例第133條、第134條各款所定之情形者，法院應為不
    免責之裁定外，法院即應以裁定免除債務人之債務。
二、經查，本件聲請人前於民國109年1月17日向本院具狀聲請更
    生（依消債條例第153條之1第2項規定以調解之聲請視為更
    生之聲請），經本院於109年12月8日以109年度消債更字168
    號裁定開始更生程序，並命司法事務官進行更生程序，又經
    本院司法事務官以109年度司執消債更字第420號更生事件為
    執行，因聲請人入不敷出而顯無於更生程序中履行還款之可
    能，依消債條例第63條第1項第8款、第64條第2項第2款及第
    3款規定不得逕行認可更生方案，而經本院於110年5月31日
    以110年度消債清字第93號裁定開始清算程序，嗣經本院司
    法事務官以110年度司執消債清字第99號進行清算程序，並
    認本件債務人之財產不敷清償消費者債務清理條例第106條
    、第107條所定財團費用與財團債務，於110年8月31日函詢
    債權人等就終止清算一事表示意見，均無人表示反對，司法
    事務官於110年9月28日以110年度司執消債清字第99號裁定
    終結清算程序等情，業據本院依職權調閱本院109年度司消
    債調第52號卷（下稱調解卷）、109年度消債更字第168號卷
    （下稱更生卷）、109年度司執消債更字第420號卷、110年
    度消債清字第93號、110年度司執消債清字第99號卷核閱屬
    實，是依前揭法律規定，本院即應進行債務人應否免責之審
    理。
三、又本院前於111年1月15日以新北院賢民圓110年度消債職聲
    免字第204號函，通知全體債權人及聲請人就聲請人應否免
    責之事表示意見，而全體債權人均具狀表示不同意聲請人免
    責。茲將債務人及債權人之意見分述如下：
　㈠聲請人表示：聲請人於聲請更生前2年之收入扣除支出並無餘
    額；於清算程序開始後，聲請人都在家中貼身照料生病的公
    婆，並無收入，家中開銷皆仰賴配偶收入，拮据度日，聲請
    人無消債條例第133條及第134條所規定不應免責之情形，應
    准予免責等語（見本院卷第63至65頁）。
　㈡相對人元大商業銀行股份有限公司（下稱元大銀行）表示：
    不同意聲請人免責，消債制度之宗旨係使誠實勤奮之債務人
    積極清償債務，非逕圖以此規避債務，債權人於本件清算程
    序中皆未受償，受償權利嚴重受損，請調查聲請人是否有符
    合消債條例第133條、第134條所定情事語（見本院卷第51頁
    ）。
  ㈢相對人台新國際商業銀行股份有限公司（下稱台新銀行）表
    示：不同意聲請人免責，請調查聲請人有無消債條例第133
    條、第134條不應免責之事由等語（見本院卷第57頁）。
  ㈣相對人中國信託商業銀行股份有限公司（下稱中信銀行）表
    示：聲請人於聲請更生前2年收入及支出分別為600,000元（
    計算式：25,000元×24＝600,000元）、479,904元（計算式：
    19,996元×24＝479,904元），故聲請人於聲請更生2年間所得
    扣除必要生活支出餘額為120,096元（計算式：600,000元－4
    79,904元＝120,096元），應有消債條例第133條不應免責之
    情事。又聲請人目前年約44歲，應具工作及還款能力，當竭
    力清償債務，以防止消債條例被濫用，阻礙社會經濟健全及
    影響債權人公平受償機會。並請調查聲請人有無消債條例第
    134條不應免責事由等語（見本院卷第59頁）。
  ㈤相對人臺灣新光商業銀行股份有限公司表示：消債條例第133
    條之立法理由係敦促有清償能力者，利用薪資、執行業務所
    得或其他固定收入清償債務，應避免債務人濫用清算程序以
    獲免責，請調查聲請人是否有消債條例第133條所定不應免
    責之情形等語（見本院卷第69頁）。
四、經查：
  ㈠按法院裁定開始清算程序後，債務人有薪資、執行業務所得
    或其他固定收入，扣除自己及依法應受其扶養者所必要生活
    費用之數額後仍有餘額，而普通債權人之分配總額低於債務
    人聲請清算前2年間，可處分所得扣除自己及依法應受其扶
    養者所必要生活費用之數額者，法院應為不免責之裁定；法
    院裁定開始更生程序後，債務人免責前，法院裁定開始清算
    程序，其已進行之更生程序，適於清算程序者，作為清算程
    序之一部；其更生聲請視為清算聲請。消債條例第133條、
    第78條定有明文。從而，審認本件聲請人是否有消債條例第
    133條所定不應予免責之事由，即應符合「於清算程序開始
    後，債務人有薪資、執行業務所得或其他固定收入，扣除自
    己及依法應受其扶養者所必要生活費用之數額後仍有餘額」
    及「普通債權人之分配總額低於債務人聲請清算前2年間，
    可處分所得扣除自己及依法應受其扶養者所必要生活費用之
    數額」此兩要件。經查，本件聲請人主張其於開始更生程序
    後，因公婆身體狀況欠安，聲請人待在家中貼身照料公婆，
    婆婆過世後，仍由聲請人負責公公之日常照護，故聲請人並
    無工作及收入，僅於110年11月間協助聲請人父親擺攤兩週
    ，獲得收入14,000元，平時家中開銷皆仰賴聲請人配偶之收
    入，拮据度日等情，有聲請人提出之病症及失能診斷說明書
    為證，並有本院依職權查詢之勞保資料查詢結果在卷可稽（
    見本院卷第67頁、第39至45頁），是聲請人之主張應可採信
    。
  ㈡聲請人主張其自更生開始後生活開銷皆仰聲請人配偶支出，
    故聲請人於更生開始後每月支出為0元一節，是本件聲請人
    更生開始後每月收入0元，於扣除必要生活費用及扶養費後
    ，並無餘額，與消債條例第133條前段所定要件不符，自毋
    庸再就同條後段要件予以審酌。從而，本件聲請人無消債條
    例第133條所定不予免責之事由存在，應堪認定。
　㈢又消債條例關於清算程序係以免責主義為原則，不免責為例
    外，相對人如主張聲請人有消債條例第134條各款所定之行
    為，自應就聲請人合於上開要件之事實，舉證以實其說。本
    院依職權函詢全體普通債權人之結果，相對人元大銀行、台
    新銀行及中信銀行均具狀以消債條例第134條表明不同意債
    務人免責，惟相對人既未具體說明或提出相當事證證明，且
    本院復查無聲請人有何消債條例第134條所列各款之不免責
    事由，自難認債務人有消債條例第134條各款所定之情事，
    則債權人所為前開主張，係屬無據。
五、綜上所述，本件聲請人經法院為終結清算程序之裁定確定，
    既無消債條例第133條或第134條各款所定不應免責事由存在
    ，自應以裁定免除聲請人之債務，是聲請人聲請免責，自應
    准許，爰裁定如主文。
中　　華　　民　　國　　111 　年　　6 　　月　　30　　日
                  民事第五庭  法  官　黃乃瑩
如不服本裁定，應於裁定送達後10日內，以書狀向本院提出抗告
，並繳納抗告費新臺幣1千元。　　　　　　　
上為正本係照原本作成。
中　　華　　民　　國　　111 　年　　6 　　月　　30　　日
                              書記官　許宸和